臺灣板橋地方法院交通事件裁定　　　 100年度交聲字第1822號
原處分機關　交通部公路總局臺北區監理所蘆洲監理站
異　議　人　黃麗卿
即受處分人
上列受處分人因違反道路交通管理處罰條例案件，對於交通部公
路總局臺北區監理所蘆洲監理站中華民國98年12月17日所為之北
監蘆字第裁46-CN0000000號處分（原舉發通知單號：中華民國98
年6 月25日北縣警交字第CN0000000 號），聲明異議，本院裁定
如下：
    主  文
原處分撤銷。
    理  由
一、原處分意旨以：異議人即受處分人黃麗卿所有之車牌號碼TY
    T-882 號輕型機車，於民國（下同）98年5 月1 日7 時59分
    許，在改制前之臺北縣三重市（現改制為新北市三重區，下
    同）環河北路，因有「機器腳踏車，不在規定車道行駛」之
    違規，為改制前之臺北縣（即改制後之新北市）政府警察局
    三重分局警員依據違規時之道路交通管理處罰條例第45條第
    13款規定，98年6 月25日填製臺北縣政府警察局北縣警交字
    第CN0000000 號舉發違反道路交通管理事件通知單（下稱舉
    發單）後，以上開違規車輛之所有人即異議人黃麗卿為受通
    知人而予逕行舉發，前述舉發單並記明如上違規時間、地點
    ，違規車輛之車牌號碼：「TYT-882 」、駕駛人（或行為人
    ）姓名：「逕行舉發」及前述違規事實，以及違規車輛之車
    主姓名與地址各為「黃麗卿」、「臺北縣三重市○○街62巷
    22號3 樓」，暨本件應到案日期、處所等事項。案經原處分
    機關認定異議人有如上違規，且未依限繳納罰鍰或到案辦理
    ，而逾越應到案期限60日以上，於98年12月17日作出北監蘆
    字第裁46-CN0000000號處分，依裁決時之道路交通管理處罰
    條例第45條第13款及違反道路交通管理事件統一裁罰基準表
    等規定，逕行裁處異議人最高額罰鍰新臺幣1,800 元，並於
    裁決書內詳細載明：「罰鍰限於99年1 月16日前繳納。上開
    罰鍰逾99年1 月16日仍不繳納者，依法移送強制執行。」等
    不利處分之意旨。上述交通裁決，由原處分機關向當時查得
    之異議人住所地即「臺北縣三重市○○○街110 巷13號4 樓
    」為郵務送達，98年12月23日寄存送達至上址所在之三重七
    支局（介壽路5 號）。上開違規案，嗣由原處分機關以100
    年3 月31日蘆監裁字第461000300006號移送書，全案移請法
    務部行政執行署板橋行政執行處辦理。
二、異議人聲明不服意旨則稱：伊於100 年5 月28日收悉法務部
    行政執行署板橋行政執行處通知，始知有此一交通違規事件
    ，惟於受板橋行政執行處通知前，均未曾收受通知，也未見
    有何伊違規採證照片，且伊於91年9 月5 日即搬離原址，並
    附上戶籍謄本供參，敬請查明等語。
三、經查：
(一)、按違反道路交通管理事件之舉發程序，依違反道路交通管理
    事件統一裁罰基準及處理細則第11條第1 項規定，係為「當
    場舉發」與「逕行舉發」二類；而依法執行交通稽查勤務之
    人員，於舉發行為人有違反道路交通管理處罰條例之情形予
    以逕行舉發時，應依下列法定程序為之：該舉發違反道路交
    通管理事件通知單應按已查明之資料，填註車牌號碼、車輛
    種類、車主姓名及地址，並於通知單上方空白處加註逕行舉
    發之文字後，由舉發機關送達被通知人。次按處理違反道路
    交通管理事件，有關文書送達之程序，依行政程序法之規定
    ；送達由郵政機關送達者，以一般郵遞方式為之，以郵務人
    員為送達人，並準用依民事訴訟法施行法第3 條訂定之郵政
    機關送達訴訟文書實施辦法。是舉發機關填製舉發單逕行舉
    發交通違規，應依行政程序法第72條、第73條之規定，對被
    通知之受處分人住居所、事務所或營業所為郵寄送達或補充
    、留置送達；如有不能向應受送達人之住居所、事務所、營
    業所或就業處所為之，或有於應送達處所不獲會晤應受送達
    人，亦不能將文書付與有辨別事理能力之同居人、受僱人或
    應送達處所之接收郵件人員之情形者，得依該法第74條規定
    為寄存送達；若有該法第78條第1 項各款所示情形之一，舉
    發機關可依申請或依職權為公示送達。準此，有關違反道路
    交通管理事件文書，倘若非已依上揭送達規定，向應受通知
    之受處分人為送達者，則受處分人未能合法收受舉發通知單
    ，自無從認定其已經受有合法通知而逕行裁決。況且，行政
    機關所為公法上有特定相對人之意思表示或意思通知，除法
    律另有特別規定外，其以非對話方式為之者，應以達到相對
    人時生效；所謂「達到」，係指使相對人立於可瞭解之狀態
    為已足（最高行政法院68年度判字第838 號裁判要旨參照）
    。又行政程序法就行政機關所為有特定相對人之書面行政處
    分或行政行為之送達，應依該法第67條至第91條規定為之；
    至該法第110 條第1 項明定：「書面之行政處分自送達相對
    人及已知之利害關係人起；書面以外之行政處分自以其他適
    當方法通知或使其知悉時起，依送達、通知或使知悉之內容
    對其發生效力」。而交通違規行為之舉發，依道路交通管理
    處罰條例第9 條規定，受舉發人於接悉該舉發通知單後15日
    內得不經裁決，逕依同條例第92條第3 項之罰鍰基準，向指
    定處所繳納罰鍰結案，其性質屬於舉發機關所為有特定相對
    人之書面行政處分，甚明，故依前揭規定，該機關應將書面
    （舉發通知單）送達於被舉發之受通知人，或使其達於可瞭
    解該舉發通知單內容之狀態，方可認定該機關業已依法踐行
    舉發程序並發生效力。
(二)、查本件員警舉發異議人黃麗卿有首開違規事實，觀諸卷附舉
    發單存根聯之「駕駛人（或行為人）姓名」欄內係載明：「
    逕行舉發」文字（參本院卷第3 頁），究以如上舉發單存根
    聯所示內容，可悉本案違規舉發係依逕行舉發法定程式之文
    意甚明，是依前揭規定，該舉發單自應向應受通知之被舉發
    人即異議人黃麗卿為合法送達，使異議人達於可瞭解該舉發
    單內容之狀態，其舉發程序方屬適法。
(三)、次查，本件異議人為警填單舉發違規時間為98年5 月1 日，
    並於98年6 月25日為警製單逕行舉發；又異議人於受舉發時
    ，經警於前開舉發單上填記其住址為「臺北縣三重市○○街
    62巷22號3 樓」，固有前述舉發單存根聯1 紙在卷可佐。惟
    查，異議人於97年10月18日、98年6 月12日及同年6 月16日
    ，先後有向該管戶政機關辦理遷出暨遷入登記之設定住所相
    關事項，且觀諸前揭各次遷徙設定住所地址登載情形，係分
    別為「臺北縣三重市○○街13號2 樓」、「臺北縣三重市○
    ○○街110 巷13號4 樓」、「臺北市○○區○○街42之6 號
    」等處所，再於99年6 月3 日，經向該管戶政機關辦理遷入
    並設定住所為「臺北縣三重市○○○街110 巷11號3 樓」一
    址等情，有本院查得異議人之個人基本資料查詢表及戶役政
    連結作業系統遷徙資料等均在卷足稽，復核與異議人提附之
    99年7 月5 日戶籍謄本所示內容相符。是據上說明，堪認異
    議人為警填單逕行舉發首開違規事實時，其住所及實際居住
    地應係為「臺北縣三重市○○○街110 巷13號4 樓」，核與
    舉發員警於旨揭舉發單內填記應受通知之車輛所有人地址即
    「臺北縣三重市○○街62巷22號3 樓」，兩者已見歧異。況
    且，詳觀本院卷附查得異議人前揭戶役政遷徙資料列明內容
    ，亦足知悉異議人於91年9 月5 日，即已向該管戶政機關辦
    理自前述三重市○○街處所遷出登記之事項。復以，綜覽全
    案既存卷證，並無充足證據供為本院詳細審認本件原舉發之
    臺北縣政府警察局三重分局是否確有依法定程序以為該案舉
    發單之送達，而踐行如上交通違規逕行舉發之法定程式。準
    此，自難遽認異議人就本案逕行舉發交通違規事件，確已受
    有合法送達，即無從據以起算異議人法定救濟期間之時點。
    故而，原處分機關認定異議人有旨揭違反道路交通管理處罰
    條例第45條第13款規定之行為，且其未依限到案辦理而逾越
    應到案期限60日以上，逕行裁處最高額罰鍰新臺幣1,800 元
    ，尚屬速斷。
(四)、第按道路交通管理處罰條例所定之罰鍰、記點、吊扣或吊銷
    駕駛執照、行車執照等之處罰，皆係交通監理主管機關基於
    行政機關地位，對行為人違反秩序行為之裁罰性行政處分，
    此為行政機關（交通監理主管機關）就行為人違反該條例規
    定行政法上義務之特定具體事件（交通違規）所為之行政行
    為，且對外直接發生公法上之法律效果。是以，監理機關對
    行為人之交通違規予以裁罰，應依行政罰法第1 條前段規定
    適用行政罰法。再按違反行政法上義務之行為非出於故意或
    過失者，不罰，行政罰法第7 條定有明文。準此，在具體行
    政事件中，行政法上之行為義務人有無因故意或過失而違反
    行政法上義務之行為，其事實應憑證據認定；反之，無證據
    即不得推論行為人有違反行政法上之義務，而令受行政處罰
    。故該處行政罰之事件，應先由行政機關就其主管權限踐行
    相關作為程序，以及人民應受處罰之客觀違反法令行為，負
    證明之責；倘若受處分人就行政機關已為相當證明之前開事
    項，有主張欠缺主觀歸責條件或其他客觀情事之抗辯，則須
    就其所辯提出反證。復按行政罰之裁處程序，依其程序可分
    不同之階段，有裁處前、裁處中及裁處後等不同之程序；裁
    處前者，為關於行政罰立項等有關之程序；裁處中者，泛指
    立項後，當事人意見陳述、聽證、機關調查以及人民綜合性
    之參與等；裁處後者，則指為處分成立後處分書之送達通知
    、救濟，以及處分內容之具體實現等綜合過程是。而交通違
    規事件之裁處程序，亦應同等視之；就本案所謂裁處中程序
    者，主要係在違規行為人向裁罰機關陳述意見之程序，暨裁
    罰機關就舉發違規事實所應擔負之事證調查作為程序等。況
    且，裁罰機關就交通違規事件之調查程序，旨在尋得充足事
    證，供為確認被舉發之違規行為人有無違反行政法上義務事
    實存在，據此決定是否應作出行政裁罰。
(五)、而查，細究原處分機關作出如上交通裁罰，其所據事證，僅
    見有舉發員警於98年6 月25日填製之北縣警交字第CN000000
    0 號舉發違反道路交通管理事件存根聯1 紙可憑，此詳閱原
    處分機關移請本院辦理旨揭聲明異議全案提附相關書據材料
    即明；復綜觀全案卷證，均未見有何違規事證供為稽考，則
    本件異議人究否有首開所稱駕駛車號TYT-882 號輕型機車而
    違反道路交通管理處罰條例第45條第13款規定之行為？仍屬
    有疑而猶待查明。據前所述，原處分機關就本件異議人為警
    填單舉發旨開「機器腳踏車，不在規定車道行駛」之事實，
    關於舉發員警判認異議人有如上違規行為，其客觀顯現暨見
    聞情狀，以及填單舉發及送達程式歷程等各該重要事項，其
    所憑事證皆屬未足，復未見有何詳查確切事實真偽，並為適
    切說明舉措，堪認原處分機關對於異議人黃麗卿應受首揭行
    政裁罰之客觀事實真偽所應擔負之證明責任，仍有未足。
(六)、綜前所論，本件員警雖填單逕行舉發異議人首開「機器腳踏
    車，不在規定車道行駛」此一違規，然異議人是否確已受有
    如上舉發之合法送達，以及認定本案逕行舉發前揭違規行為
    屬實所憑證據等重要事項，原處分機關皆未能舉出實質事證
    ，以充足其對於主管交通違規裁罰事項所負前稱之相當證明
    責任，故本件違規逕行舉發程式是否完備適法，暨原處分機
    關認定異議人首開違規事實之真偽所據事證為何，均容屬有
    疑。從而，原處分機關未能證明上揭舉發單業已踐行合法送
    達程式，使異議人達於可瞭解該違規舉發之不利內容，並據
    此起算其法定救濟期間之時點，此一事項復攸關首揭交通違
    規事實逕行舉發程序之完備與否，暨如何認定異議人有逾越
    應到案期限60日以上情事，即逕予裁決；又遍查全卷，亦無
    異議人本案違規所憑事據附卷為證，故原處分機關之裁罰程
    序是否合法，其判認本案違規事證是否充足，均有再行調查
    究明之必要。惟原處分機關未及詳察，遽認異議人有旨開違
    規行為，且逾越應到案日期60日以上，並未自行繳納罰鍰或
    到案辦理，逕行裁處最高額罰鍰新臺幣1,800 元，實非妥適
    ；異議人辯陳以：伊雖於100 年5 月28日收悉板橋行政執行
    處通知，但在此之前，就本案違規均未收到通知，也未見有
    違規照片，伊於91年9 月5 日即搬離原址等語，尚非全然無
    據。從而，原處分機關所為裁決，既有如上重大且明顯之疵
    議，已難予維持，應由本院將原處分撤銷，發回原處分機關
    另為適法處理。
四、據上論斷，應依道路交通事件處理辦法第19條，裁定如主文
    。
中    華    民    國   100    年    7     月    20    日
                       交通法庭法  官   黎錦福
上列正本證明與原本無異。
如不服本裁定，應於裁定送達後5 日內敘明抗告理由，向本院提
出抗告狀。
                               書記官   蔡麗春
中    華    民    國   100    年    7     月    20    日